臺灣高等法院臺南分院民事判決
110年度上易字第118號
上  訴  人  莊曜禎  
訴訟代理人  郭宥妍  
被上訴人    熊永瑞  
訴訟代理人  林錦輝律師
            林家綾律師
上列當事人間請求拆除地上物等事件，上訴人對於中華民國110
年2月26日臺灣臺南地方法院109年度訴字第1502號第一審判決提
起上訴，並為訴之追加，本院於110年11月17日言詞辯論終結，
判決如下：
    主  文
上訴及追加之訴均駁回。
第二審（含追加之訴）訴訟費用，由上訴人負擔。
    事實及理由
壹、程序方面：
    按第二審訴之變更或追加，非經他造同意不得為之，但請求
    之基礎事實同一、擴張或減縮應受判決事項之聲明者，不在
    此限，民事訴訟法第446條第1項、第255條第1項第2、3款定
    有明文。本件上訴人於原審主張坐落改制前臺南縣○○鄉○○村
    00000地號土地（下稱000-0土地）上之000之0號地上物（下
    稱000之0號）為其所有，該地上物原為○○水泥加工廠之一部
    分，被上訴人擅自侵入種植果樹、架設圍籬，並刨除原有之
    水泥基座，依民法第767條第1項中段規定，基於地上物所有
    權排除侵害之法律關係，請求被上訴人將原審判決附圖所示
    斜線範圍（下稱附圖斜線範圍）內之(a)圍牆及(b)植栽予以
    移除，並將(c)毀損之水泥基座回復原狀。原審判決上訴人
    敗訴，上訴人僅就(b)植栽移除部分提起上訴（本院卷第192
    頁準備程序筆錄），於本院審理中，上訴人追加請求被上訴
    人(d)拆除附圖斜線範圍南側之圍籬（如附圖二所示）、(e)
    將附圖斜線範圍內之水泥地回復原狀、並(f)返還斜線內之
    地上物使用權及土地使用權，另追加依民法第838條之1之法
    定地上權規定為請求權基礎（本院卷第310-312頁，110年11
    月17日言詞辯論筆錄），經核其追加(d)(e)(f)部分，及民
    法第838條之1為請求權，其係本於相同之社會基礎事實，且
    經被上訴人同意程序上之追加（本院卷第312頁），與民事
    訴訟法第446條第1項及第255條第1項第2款規定相符，自應
    准許。
貳、實體方面：
一、本件上訴人主張：其母郭宥妍（原名郭玫纖）前與訴外人王
    建智有債權債務關係，依臺灣臺南地方法院（下稱臺南地院
    ）90年度重訴字第306號民事確定判決（下稱90年確定判決
    ），王建智應將座落台南縣○○鄉○○段○000地號土地（下稱00
    0土地）所有權全部；同段第000地號土地（下稱000土地）
    應有部分2781分之2181；同段000-0土地應有部分2781分之2
    181，暨系爭地上物所有權全部，移轉登記予郭宥妍，尚惟
    未辦理移轉登記，000、000-0土地嗣後遭拍賣，上訴人拍賣
    取得000土地應有部分，被上訴人則以鄰地關係優先承買取
    得000-0土地應有部分（兩造應有部分如附表一所示），因
    土地上有地上物，故拍賣公告有明確註記拍定後不點交。詎
    被上訴人利用上訴人全家滯美期間，雇請怪手推倒附圖斜線
    範圍之水泥圍牆、挖除水泥地，種植果樹等植栽，並於000-
    0土地南側架設圍籬。郭宥妍已於108年間將000之0號地上物
    所有權移轉予上訴人，爰依民法第767條第1項中段，基於00
    0之0號地上物所有權人排除侵害之法律關係，及二審追加之
    民法第838條之1之規定，請求被上許人移除附圖斜線範圍之
    全部植栽，追加請求拆除附圖斜線範圍南側之圍籬（如附圖
    二所示）、將附圖斜線範圍內之水泥地回復原狀、並返還斜
    線範圍之地上物使用權及土地使用權等語。原審為上訴人敗
    訴之判決，上訴人不服，提起上訴，並聲明：㈠原判決不利
    於上訴人部分廢棄。㈡上開廢棄部分，被上訴人應將附圖斜
    線面積651.93平方公尺範圍內之植栽予以移除。㈢被上訴人
    應將000-0土地之南側圍籬拆除、將附圖斜線面積內之水泥
    地回復原狀，並將該斜線範圍之地上物使用權及土地使用權
    返還上訴人。㈣第一、二審訴訟費用由被上訴人負擔。
二、被上訴人則以：其於93年間因拍賣取得000-0土地應有部分2
    781分之2181後，基於所有權合法使用土地耕種作物迄今已1
    7年，其餘二名共有人王進華、王進隆於臺灣臺南地方檢察
    署（下稱臺南地檢署）109年度營他字第25號刑事案件偵查
    中，均稱渠等長期居住在北部，連土地正確位置、何人在使
    用都不知道，自無所謂同意或不同意被上訴人使用土地。又
    上訴人提出之臺南市政府工務局108年6月3日南市工使二字
    第1080651389號函僅係認定000之0號地上物為建築法修正前
    合法房屋，惟房屋之範圍坐落於000、000、000-0土地係上
    訴人自行切結，非由臺南市政府工務局認定，其是否包含00
    0-0土地上之荒廢水泥基座及生鏽鐵架，尚且有疑，且該函
    並無就地上物是否有合法使用土地之權源一節為實質審查，
    難以該函為有利於上訴人之認定。且000-0土地上之地上物
    僅係於水泥基座上搭建鋼鐵柱體，無牆壁且無屋頂，並非民
    法第425條之1所規定之房屋，上訴人亦自認其長期居住在境
    外，地上物無人使用，年久失修、現況破舊，足認該地上物
    已不具經濟價值，自無法定租賃關係之適用；縱認適用民法
    第425條之1第1項規定，惟地上物之利益極低，卻嚴重損害
    土地之利用價值，顯然不符立法本旨，上訴人取得000-0土
    地並在其上耕種之十餘年間，從來無人出面主張權利，上訴
    人指摘被上訴人設置圍籬種植作物，致使上訴人無法使用或
    維護修繕地上物等語，顯屬臨訟杜撰，並不足採。上訴人就
    000-0土地不具合法使用權源，無權排除被上訴人使用。至
    於上訴人請求回復水泥地原狀部分，上訴人先前曾就被上訴
    人破壞系爭地上物一事提起刑事毀損告訴，經臺南地檢署偵
    查後認「未見有何毀損情事」，作成不起訴處分在案，上訴
    人並未就被上訴人破壞水泥地一節具體舉證。另000-0土地
    南側圍籬不在上訴人主張之地上物範圍內，上訴人基於地上
    物所有權為請求，卻從未說明為何其所有權可無限擴張至00
    0-0土地之全部，自無可採。上訴人二審追加依據民法第838
    條之1之地上權請求被上訴人移除植栽等語，惟並非在他人
    土地上存有建築物或其他工作物即當然取得地上權，又臺南
    地院90年確定判決係給付判決而非形成判決，不因判決產生
    物權變動之效果，上訴人亦未因該判決取得000-0土地地上
    權，上訴人之主張顯係出於對法律之誤解。被上訴人基於所
    有權使用000-0土地種植作物，倘上訴人無法證明其已取得
    地上權，無權排除被上訴人使用土地。原審為上訴人敗訴之
    判決，並無違誤。答辯聲明：㈠上訴及追加之訴均駁回。㈡第
    二審及追加部分訴訟費用均由上訴人負擔。
三、本件經依民事訴訟法第463條準用同法第270條之1第1項第3
    款規定，整理並協議簡化爭點後，確認兩造不爭執及爭執事
    項如下：
  不爭執事項：
  ㈠上訴人之母郭宥妍（原名郭玫纖）前於90年間以王建智為被
    告起訴請求履行契約，經臺南地院90年度重訴字第306號判
    決王建智應將000土地所有權全部；同段000土地應有部分27
    81分之2181；同段000-0土地（即系爭土地）應有部分2781
    分之2181，暨坐落臺南縣○○鄉○○村00鄰000○0號地上物（即
    本件系爭地上物）所有權全部移轉登記與郭宥妍，並於90年
    7月25日確定在案（本院卷第115-122頁）。
　㈡系爭000、000、000-0土地所有權人如附表一所示，被上訴人
    為毗連耕地之現耕地所有人，因拍賣優先承買取得000-0土
    地應有部分；000土地全部、000土地應有部分則為上訴人拍
    賣取得（本院卷第169-174頁權利移轉證書）。
  ㈢○○000號之0於62年4月14日初編門牌號碼(未辦理保存登記)，
    後於107年1月29日因行政區域調整為「臺南市○○區○○里○○00
    0號之0」（原審卷第143頁）。
  ㈣上訴人於108年4月19日向臺南市政府工務局申請建築法修正
    前臺南市○○區○○000○0號舊有建物（建物地號：○○區000、00
    0、000之0、000土地)合法一案，經臺南市政府於108年6月3
    日以南市工使二字第1080651389號函文表示同意辦理（原審
    卷第139、140頁）。系爭地上物之納稅義務人現為上訴人（
    原審卷第149頁）。
  ㈤系爭000-0土地及坐落其上之地上物現況，詳如109年11月26
    日履勘筆錄及現場照片即原審卷第159至185頁所示。
  ㈥上訴人前以被上訴人、王進華、王進隆為被告，主張上開人
    等於94年間在系爭000-0土地周圍架設鐵網竊佔土地，向臺
    南地檢署提起竊佔告訴，經該署檢察官以109年度營偵字第1
    216號不起訴處分確定在案（原審卷第115-119頁）。
  爭執事項：　
    ㈠上訴人依民法第767條及二審追加第838條之1之規定，為下
      列請求，有無理由？
      1.請求被上訴人移除附圖斜線範圍內之植栽
      2.請求被上訴人拆除000-0土地南側圍籬
      3.請求被上訴人將附圖斜線範圍土地上水泥地回復原狀，
        並將該範圍內土地使用權及地上物使用權返還上訴人
四、得心證之理由
　㈠○○000號之0為未辦理保存登記建物，與000-0土地(應有部分2
    781分之2181)、000土地(所有權全部)、000土地(應有部分2
    781分之2181)原均為王建智所有，因判決、查封拍賣及移轉
    ，而分別由本件上訴人取得000號之0未保存登記建物，000
    土地（全部）、000土地(應有部分2781分之2181)土地所有
    權，另被上訴人取得系爭000-0土地(應有部分2781分之2181
    )之事實，為兩造所不爭執（不爭執事項㈠至㈢）。
　㈡按不動產物權，依法律行為而取得、設定、喪失及變更者，
    非經登記，不生效力，民法第758條第1項定有明文。又未辦
    理保存登記房屋之買受人，固取得該違章建築之事實上處分
    權，惟依前開規定，該事實上處分權究與物權性質不同，自
    無同法第767條第1項物上請求權規定適用，亦無類推適用餘
    地（最高法院103年度台上字第2241號判決參照）。另按民
    法第66條第1項所謂定著物，係指非土地之構成部分，繼續
    附著於土地而達一定經濟上目的，不易移轉其所在之物而言
    。雖係屋頂尚未完全完工之房屋，如其已足避風兩，可達經
    濟上使用之目的者，即屬土地之定著物（最高法院70年度台
    上字第1779號民事判決要旨參照）。經查：
　　1.000-0土地上地上物之現況，經原審勘驗如下，製有勘驗
      筆錄、現場照片附卷可稽(原審卷第159-185頁)：
　　　⑴系爭土地南側臨寬約4-6公尺舖設柏油之巷道(即同段000
        -0、000-0、000-0土地)，另北側須經由000-0土地舖設
        柏油之巷道，再通過同段000、或000土地，始可進入系
        爭000-0土地。
　　  ⑵同段000土地現有鐵架、鐵皮屋頂(無牆壁)之建物坐落其
        上，目前荒廢無人使用，該土地與000-0土地相鄰處現
        況並「無」圍牆之地上物；另000-0土地上有數個水泥
        基座，其上有鋼鐵搭建之柱體、無牆壁、無屋頂之地上
        物(下稱系爭地上物)坐落其上，並「無」任何牆壁或圍
        牆設施，上開地上物現況破舊無人使用，地上物水泥基
        座圈圍範圍內之土地，現有香蕉樹、破布子等植物種植
        其上。上述之水泥基座於現場無法判斷原狀為何，被上
        訴人當場表示水泥基座原狀即為現狀。而系爭地上物坐
        落000-0土地上之面積為651.93平方公尺，有臺南市鹽
        水地政事務所110年1月5日所測字第1100000335號函文
        檢附之土地複丈成果圖（即附圖斜線部分）在卷(原審
        卷第195、197頁)。
　　  ⑶同段000土地現有門牌號碼臺南市○○區○○村000○0號磚造1
        層透天厝坐落其上。
　　2.據上開勘驗及現場照片，可認定坐落000-0土地上之地上
      物，目前僅有鋼鐵搭建之鋼架及水泥基座，四周並無牆壁
      、屋頂、圍牆等足以蔽風避雨之定著物，現況破舊無人使
      用之事實。參以93年12月1日臺南地院91執字第30931號核
      發之不動產權利移轉證書，附表「備註」欄記載：「…十
      、查封時，據指界人員稱○○段000地號其上有未保存登記
      建物1棟，同段000、000、000-0其上有為工廠。另據債權
      人之代理人郭玫纖具狀陳稱，000、000、000-0土地上有
      一間未保存登記建物（門牌號碼：臺南縣○○鄉○○村00鄰00
      0○0號，所有人為郭玫纖）。…另據債務人（即王建智）具
      狀陳稱000、000及000之1土地上之建物為太原水泥工廠所
      有。惟上開未辦保存登記之建物均不在本件拍賣範圍內……
      拍定後不點交」等情（本院卷第169-174頁），及上訴人
      自承：「訴訟判決後（即臺南地院90年確定判決），我請
      原所有人王建智離開...，從點交之後，原則上我就沒有
      再生產，但是我有整地、整理環境」等語(原審卷第202頁
      )，足見系爭地上物（即鋼架、水泥基座）原係為水泥工
      廠設備之一部分，於93年相關土地因拍賣發權利移轉證書
      （本院卷第169-173頁），迄今已長達約17年之久，該水
      泥工廠未繼續經營，荒廢相當時日，000-0土地上之鋼架
      、水泥基座，已無經濟上使用目的，亦不能遮風避雨，而
      非未保存登記之「建物」，堪可認定。
　　3.上開鋼架、水泥基座既然非未保存登記建物，參照前開說
      明，倘為未保存登記之違章建築，僅有事實上處分權，與
      物權性質不同，無民法第767條第1項物上請求權規定適用
      或類推適用餘地，更何況本件上訴人僅係000-0土地上鋼
      架、水泥基座等物之所有人，而被上訴人為000-0土地之
      共有人，上訴人自不得以上開鋼架、水泥基座等物逕主張
      民法第767條之物上請求權，亦無類推適用餘地。
　　4.上訴人固然主張系爭地上物為水泥加工廠之整體連棟建物
      ，因施工使用需要，不能遮蓋，保持通風，故為建築物等
      語，並提出臺南市政府工務局函、臺南地院90年營簡字第
      508號土地複丈成果圖、稅捐稽徵處函、房屋稅籍證明書
      為據。經查：
　　　⑴上開工務局函記載：「主旨：臺南市○○區○○里○○000○0號
        （建物地號：○○區○○段000、000、000-0、000地號等4
        筆)舊有建築物，申請建築法修正前合法房屋認定一案
        ，同意辦理…。說明：二、旨揭舊有建物依…土地第一類
        謄本座落於○○區○○段000、000、000-0、000地號等4筆
        上，…。三 、 關於旨揭舊有建物建造完成時間證明文
        件檢核結果，臚列如下 ：(一） 原南○○○○○○○○108年4 
        月19日新營戶謄丁字第01789號出具編訂門牌申請書，
        旨揭舊有建築物於民國64年4月12日編訂門牌。(二）臺
        南市鹽水地政事務所核發108年4 月19日鹽水電謄字第0
        22480號土地登記第一類謄本，旨揭舊有建築物建號登
        載空白，經台端切結旨揭舊有建物確實座落○○區○○段00
        0、000、000-0、716地號等4筆上及舊有建物產權確為
        台端所有。四、本案係依所附申請資料時間點及108年5
        月29日下午現勘認定 旨揭舊有建築物係為建築法修正
        前合法房屋，但不得作為所有權之歸屬。…」等情（本
        院卷第29-30頁），是上開工務局函，僅足認依工務局
        現勘情形，000-0號建築物為建築法修正前之合法房屋
        。
　　　⑵又依上訴人提出複丈日期91年4月11日之複丈成果圖（下
        稱91年複丈成果圖，本院卷第123-127頁），可知建築
        物之主體即A部分之磚造（住家）位於000土地上，而位
        於000-0土地上之「I部分」面積635平方公尺為鋼骨架
        （無遮）(即本件上訴人主張之附圖斜線範圍），與A部
        分並無相連，I部分與其餘之H、G部分鋼骨石棉瓦棚縱
        有相連，作為水泥工廠使用，然水泥工廠早已荒廢，久
        無運作等情，已如前述，是000-0土地上之鋼骨架、水
        泥基座等物，無牆壁、不能遮風避雨，不足以成為建築
        物，已如前述。至於改制前臺南縣稅捐稽徵處之函，為
        農業用地移轉不課徵土地增值稅申請之通知（本院卷第
        323頁），與建築物之認定無關；而上訴人提出之000之
        0號房屋稅籍證明（原審卷第149頁），雖000之0號之建
        物列有磚石造、鋼鐵造、木石磚造等項，然其所載面積
        ，與附圖斜線範圍之面積651.93平方公尺，或91年複丈
        成果圖「I部分」之面積均不符，且此僅為核課房屋稅
        捐之標準，尚不因前開工務局函、稅捐稽徵處函，或房
        屋稅籍證明，使系爭鋼架、水泥基座等地上物成為建物
        ，上訴人主張系爭地上物為建築物云云，並不可取。
　　　⑶上訴人另主張被上訴人未經其他000-0土地共有人同意，
        不得使用000-0土地等情，然查，被上訴人為000-0土地
        之共有人，上訴人非000-0土地共有人，有土地謄本在
        卷（原審卷第29-31頁） ，上訴人並無權利就000-0土
        地為使用、管理，其追加請求被上訴人將附圖斜線範圍
        地上物使用權、土地使用權返還，將000-0土地南側與
        道路相隔之圍籬拆除，並無依據。
　㈢又按民法第425條之1第1項規定：土地及其土地上之房屋同屬
    一人所有，而僅將土地或僅將房屋所有權讓與他人，或將土
    地及房屋同時或先後讓與相異之人時，土地受讓人或房屋受
    讓人與讓與人間或房屋受讓人與土地受讓人間，推定在房屋
    得使用期限內，有租賃關係。經查，上訴人於原審及本院並
    未具體主張其依民法第425條之1為請求，而000-0土地上之
    地上物，現僅留存水泥工廠荒廢之鋼骨架、水泥基座等物，
    並非建築物，亦非房屋，已如前述，本件自無民法第425條
    之1規定之適用。
　㈣另按土地及其土地上之建築物，同屬於一人所有，因強制執
    行之拍賣，其土地與建築物之拍定人各異時，視為已有地上
    權之設定，其地租、期間及範圍由當事人協議定之；不能協
    議者，得請求法院以判決定之。其僅以土地或建築物為拍賣
    時，亦同。前項地上權，因建築物之滅失而消滅，民法第83
    8條之1定有明文。經查，位於000-0土地上之鋼架、水泥基
    座非建築物，已如前述；且上訴人主張其係依臺南地院90年
    確定判決及嗣後王建智之交付使用（本院卷第319-320頁）
    ，拍賣公告亦有載明僅拍賣土地，未保存建物不在拍賣範圍
    （本院卷第169-174頁），是上訴人取得○○000-0號地上物所
    有權，非基於強制執行之拍賣，與上開民法第838條之1規定
    要件不符，自無地上權可言。
　㈤上訴人另主張系爭地上物斜線範圍內之水泥地面遭被上訴人
    毀損，請求被上訴人回復原狀，惟為被上訴人所否認，則依
    民事訴訟法第277條規定，應由上訴人就上開事實負舉證責
    任。然上訴人僅片面為前揭之主張，並未提出原有水泥地面
    及遭被上訴人毀損之證據，上訴人請求被上訴人應將附圖斜
    線範圍之水泥地面回復原狀，並無可採。
五、綜上所述，上訴人依民法第767條第1項及追加依民法第838
    條之1規定，請求被上訴人移除附圖斜線範圍之植栽，及應
    將000-0土地之南側圍籬拆除、將附圖斜線範圍內之水泥地
    回復原狀，並將該斜線範圍內之地上物使用權及土地使用權
    返還上訴人等項，並無理由，不應准許。從而，原審所為上
    訴人敗訴之判決，所持理由雖與本院不同，惟結論並無二致
    ，仍應予維持。上訴論旨指摘原判決不當，求予廢棄改判，
    為無理由，應駁回其上訴。其追加之訴，亦為無理由，併予
    駁回。
六、本件事證已臻明確，兩造其餘之攻擊或防禦方法及所用之證
    據，經本院斟酌後，認為均不足以影響本判決之結果，爰不
    逐一論列，附此敘明。
七、據上論結，本件上訴及追加之訴均為無理由，依民事訴訟法
    第449條第2項、第78條，判決如主文。
中　　華　　民　　國　　110 　年　　12　　月　　15　　日
                  民事第一庭    審判長法  官  高榮宏

                                      法  官  黃瑪玲

                                      法  官  蔡孟珊 
上為正本係照原本作成。　　　　　　　　　　　　　　
不得上訴。　　　　　　　　　　　　　　
中　　華　　民　　國　　110 　年　　12　　月　　15　　日

                                      書記官  鄭信邦
　　　　　　　　　　　　　　　　　　　　　　　　　　　　

附表一   地號 共有人 應有部分 000-0 熊永瑞 2781分之2181  王進華 2781分之300  王進隆 2781分之300 000 莊曜禎 2781分之2181  王進華 2781分之300  王進隆 2781分之300